臺灣高等法院刑事判決　　　　　　　　 96年度上易字第908號
上　訴　人　臺灣士林地方法院檢察署檢察官
被　　　告　丁○○
　　　　　　　　　　　號
上列上訴人因被告詐欺案件，不服臺灣士林地方法院95年度易字
第1429號，中華民國96年1月11日第一審判決（起訴案號：臺灣
士林地方法院檢察署95年度偵緝字第985號），提起上訴，本院
判決如下：
    主  文
上訴駁回。
    事  實
一、丁○○因缺錢使用，於民國93年4月間，見報紙上刊登「高
    租郵銀簿」廣告，乃依該廣告上之電話與不詳姓名之成年男
    子聯絡出售郵局帳戶之事宜，其明知將自己帳戶供作他人使
    用成為人頭帳戶，依一般社會生活之通常經驗，本可得預見
    其交付存摺等帳戶資料可能幫助不法犯罪集團掩飾或隱匿重
    大犯罪所得之財物，致使被害人及警方追查無門之情況下，
    仍不違背其本意，基於幫助詐欺取財之犯意，於93年6月14
    日，前往臺北縣淡水鎮淡水郵局開設局號0000000、帳號000
    0000號帳戶，並將所取得該帳戶之存摺、提款卡及密碼，以
    新臺幣（下同）3,000元之價格出售予該不詳姓名之成年男
    子，該男子於93年6月21日，轉交予在報紙上刊登「高租郵
    銀簿」廣告之李雲龍（李雲龍所犯連續幫助常業詐欺罪，業
    經臺灣高等法院臺中分院95年上訴字第895號判決有罪確定
    ），再由李雲龍於同日出賣予張名男（張名男所犯共同常業
    詐欺部分，業經臺灣高等法院臺中分院95年度上訴字第906
    號刑事判決有罪確定）、張宗豪、陳永嘉與簡適蓬（張宗豪
    、陳永嘉與簡適蓬3人所犯共同常業詐欺罪，業經臺灣高等
    法院臺中分院95年上訴字第895號判決有罪確定）所屬之常
    業詐欺集團，該常業詐欺集團即基於意圖為自己不法所有之
    常業詐欺犯意，先後於如附表所示之時間，以附表所示之詐
    騙方法，使如附表所示之被害人陷於錯誤，各將附表所示之
    金額，匯入丁○○上開帳戶內。而張名男等詐騙集團成員，
    待上揭被害人匯款至上述帳戶後，即行提領，丁○○因而幫
    助張名男等詐騙集團實施詐欺取財得逞。嗣於94年6月16日
    上午8時55分許，在臺北縣板橋市○○路308號2樓209室，經
    警拘提李雲龍到案，並扣得李雲龍所記載人頭帳戶行動電話
    門號清冊，再由該記載之人頭帳戶，而查悉上情。
二、案經甲○○、丙○○、乙○○訴由彰化縣政府警察局移送臺
    灣彰化地方法院檢察署檢察官呈請臺灣高等法院檢察署檢察
    長令轉臺灣士林地方法院檢察署檢察官偵查起訴。
    理  由
一、前揭事實，業據被告丁○○坦承不諱，而被害人甲○○、丙○○、乙○○於上開時、地，遭受張名男、張宗豪、陳永嘉
    與簡適蓬等詐欺集團，以電話為附表所示之詐欺方法，致使
    其等陷於錯誤，而將附表所示之金錢匯入上開被告所開設之
    淡水郵局帳戶遭提領之事實，經證人李雲龍、證人即被害人
    甲○○、丙○○、乙○○分別於警詢中證述明確（此部分業
    據被告及檢察官同意有證據能力），且證人李雲龍於原審審
    理中亦結證明確，並有上開被告丁○○開設之淡水郵局帳戶
    開戶資料、存提明細各1份、郵政國內匯款執據影本3紙、富
    邦銀行匯款委託書影本1紙、被害人丙○○之匯款資料影本1
    紙、被害人甲○○之郵局存摺影本1份及李雲龍所記載人頭
    帳戶行動電話門號清冊影本1份在卷足稽，應甚明確。又95
    年7月1日刑法修正施行前，刑法上所謂常業犯，指反覆以同
    種類行為為目的之社會活動之職業性犯罪而言，至於犯罪所
    得之多寡，是否恃此犯罪為唯一之謀生職業，則非所問，縱
    令兼有其他職業，仍無礙於該常業犯罪之成立（最高法院85
    年度臺上字第510號判例參照）。查詐欺犯罪者陳永嘉、簡
    適蓬、張宗豪及張名男等合組詐騙集團，利用「假借貸、真
    詐欺」、「科技公司抽獎中獎」、「假綁票、真詐財」或「
    假退費、真詐財」等犯罪模式，向被害人施用詐術，並使被
    害人等因而陷於錯誤，分別依指示匯款，犯罪時間多達1年
    有餘，且被害人亦達73人，所得財物不貲，足見上開詐欺集
    團之活動係以反覆同種類之詐欺行為為目的之職業性犯罪，
    渠等顯係以詐術使人將本人之物交付，並恃此為生，均係犯
    修正前刑法第340條之常業詐欺罪甚明，此有臺灣高等法院
    臺中分院95年上訴字第895號判決書影本1份在卷可參，堪予
    認定。又金融存款帳戶，係作為存戶個人財產保管之用，與
    存戶之存摺、提款卡及密碼相結合，其專屬性、私密性甚高
    ，除非本人或與本人具密切之關係者，難認有何理由可自由
    流通使用該存摺、提款卡及密碼，而一般人亦均應有妥為保
    管存摺、提款卡及密碼，以防止被他人冒用之認識，縱有特
    殊情況偶有將存摺、提款卡及密碼交付他人之需，亦必深入
    瞭解其用途後再行提供使用，此為吾人日常生活經驗與事理
    ；且觀諸現今社會上，詐騙者蒐購人頭帳戶，持以作為詐欺
    取財犯罪所得掩飾之用，常有所聞，出借帳戶予非親非故之
    人，受讓人可能係為從事詐欺犯罪，已屬人盡皆知之事，被
    告係年33歲之成年人，從事造船，堪信其具有相當之智識及
    社會經驗，且其並不知收購其帳戶存摺、提款卡及密碼之人
    真實姓名、地址，是被告應可預見該人恐將利用該金融機構
    帳戶，作為詐欺犯罪使用，竟將上開帳戶之存摺、提款卡及
    密碼等資料交付該人，供上開人等作為上開詐欺取財犯罪使
    用，顯不違反其本意，其幫助他人犯常業詐欺罪之不確定故
    意至明，則被告之犯行堪以認定。
二、核被告丁○○所為，係犯刑法第30條第1項幫助犯刑法第339
    條第1項詐欺取財罪。被告以1行為提供上開郵局帳戶予本件
    實行詐欺犯罪者，觸犯3個詐欺取財罪，依修正後刑法第55
    條之規定為想像競合犯，僅構成幫助詐欺取財罪一罪。查被
    告行為後，刑法於94年2月2日修正公布，95年7月1日施行，
    而刑法施行法亦於95年6月14日增訂第1條之1。修正後刑法
    第2條第1項規定：「行為後法律有變更者，適用行為時之法
    律。但行為後之法律有利於行為人者，適用最有利於行為人
    之法律」，係規範行為後法律變更所生新舊法律比較適用之
    準據法，於新法施行後，應適用修正後刑法第2條第1項之規
    定，為「從舊從輕」之比較。而刑法修正後，新法已刪除第
    340 條常業犯之規定，本案陳永嘉等人犯罪之時間在刑法修
    正施行前，而行為當時之常業詐欺罪，其法定本刑為1年以
    上7年以下有期徒刑，得併科5萬元以下罰金，刑法修正後，
    因常業犯業經刪除，該等人如附表所示3次詐欺取財犯行，
    應依刑法第339條第1項之罪分論併罰，並合併計算其法定最
    高本刑，已較原常業犯之法定刑為重，依刑法第2條第1項之
    規定比較結果，固應適用較輕之修正前刑法第340條之規定
    ，論以常業詐欺罪，惟被告係出售1個帳戶而以1個幫助行為
    幫助詐欺取財，在刑法修正前構成幫助常業詐欺罪，在修法
    後，因想像競合關係，僅構成1個幫助詐欺取財罪，自以修
    正後之規定較有利於被告。再修正前刑法第30條規定：「幫
    助他人犯罪者，為從犯。雖他人不知幫助之情者，亦同。從
    犯之處罰，得按正犯之刑減輕之」，而修正後刑法第30條則
    規定：「幫助他人實行犯罪行為者，為幫助犯。雖他人不知
    幫助之情者，亦同。幫助犯之處罰，得按正犯之刑減輕之」
    ，觀諸修正前後幫助犯之規定，僅有文字之修正，無關成立
    幫助犯內容之實質之變更，非屬科刑規範事項之變更，自非
    法律之變更，應逕行適用修正後之規定。又刑法第55條於修
    正後增加但書之規定，係科刑之限制，為法理之明文化，非
    屬法律之變更，亦應逕行適用修正後之規定。在罰金刑部分
    ，刑法分則編各罪所定罰金刑之貨幣單位原為銀元，修正前
    刑法第33條第5款規定：「罰金：1元（銀元）以上」，而依
    罰金罰鍰提高標準條例規定，就72年6月26日前修正之刑法
    部分條文罰金數額提高2至10倍，其後修正者則不提高倍數
    ，並依現行法規所定貨幣單位折算新臺幣條例規定，以銀元
    1元折算新臺幣3元；修正後刑法第33條第5款規定：「罰金
    ：新臺幣1,000元以上，以百元計算之」，刑法第33條第5款
    所定罰金貨幣單位經修正為新臺幣後，刑法分則各罪所定罰
    金刑之貨幣單位亦應配合修正為新臺幣，為使刑法分則編各
    罪所定罰金之最高數額與刑法修正前趨於一致，乃增訂刑法
    施行法第1條之1：「中華民國94年1月7日刑法修正施行後，
    刑法分則編所定罰金之貨幣單位為新臺幣。94年1月7日刑法
    修正時，刑法分則編未修正之條文定有罰金者，自94年1月7
    日刑法修正施行後，就其所定數額提高為30倍。但72年6月
    26日至94年1月7日新增或修正之條文，就其所定數額提高為
    3倍」；從而，刑法分則編各罪所定罰金刑之最高數額，於
    上開規定修正後並無不同，惟修正後刑法第33條第5款所定
    罰金刑最低數額，較之修正前提高，自以修正前刑法第33條
    第5款規定有利於被告，依修正後刑法第2條第1項前段規定
    ，應適用修正前刑法第33條第5款之規定。再被告行為後，
    刑法第41條第1項前段已修正為：「犯最重本刑為5年以下有
    期徒刑以下之刑之罪，而受6個月以下有期徒刑或拘役之宣
    告者，得以新臺幣1,000元、2,0 00元或3,000元折算1日，
    易科罰金」，並於94年2月2日修正公布，於95年7月1日生效
    ，核與被告行為時刑法第41條第1項前段所規定：「以1元以
    上3 元以下折算1日」，並適用修正前罰金罰鍰提高標準條
    例第2條前段（現已刪除）：「就其原定數額提高為100倍折
    算1日」規定之結果，則本件被告行為時之易科罰金折算標
    準，應以銀元100元以上300元以下折算1日，經折算為新臺
    幣後，應以新臺幣300元以上900元以下折算為1日，以95年7
    月1日修正公布施行前之規定，較有利於被告，則應依修正
    後刑法第2條第1項前段，適用修正前刑法第41條第1項前段
    規定，定其折算標準。
三、原審以被告犯行明確，適用刑法第2條第1項、第339條第1項
    、第55條、第30條第2項、修正前刑法第41條第1項前段，修
    正前罰金罰鍰提高標準條例第2條之規定，並審酌被告因需
    款使用，一時失慮，竟提供銀行帳戶供他人掩飾犯罪所得使
    用，非但增加被害人尋求救濟之困難，造成社會人心不安，
    亦助長詐騙犯罪者之氣焰，使詐欺犯罪者得以順利取得詐欺
    所得之財物，危害財產交易安全擾亂金融秩序甚鉅，惟其犯
    後坦承犯行，又有正常工作，及犯罪所生之被害人之損害無
    法賠償等一切情狀，認被告丁○○幫助連續意圖為自己不法
    之所有，以詐術使人將本人之物交付，處有期徒刑肆月，如
    易科罰金以銀元參佰元（即新臺幣玖佰元折算壹日）等，經
    核於法並無違誤，量刑亦屬妥適，公訴人以被告於偵查及原
    審審理中均否認犯行，且被告迄未賠償被害人等，認被告犯
    後態度不佳，原審量處有期徒刑4月實有未洽，請求撤銷原
    判決等，惟查被告已於原審審理時坦白認罪在案，並經記明
    於原審95年12月28日審判筆錄第4頁（原審卷第35頁），且
    原審業已審酌被告犯後坦承犯行，又有正常工作，及被害人
    之損害無法賠償等一切情狀，而量處其前揭之刑，是公訴人
    之上訴為無理由，應予駁回。
據上論斷，應依刑事訴訟法第368條判決如主文。
本案經檢察官陳明光到庭執行職務。
中　　華　　民　　國　　96　　年　　6 　　月　　26　　日
　　　　      　　刑事第七庭  審判長法　官  江國華
　　　  　　　　　　　　          　法　官  許錦印
　　　　 　 　　　　　　          　法　官  許宗和
以上正本證明與原本無異。
不得上訴。
                                    書記官  沈秀容
中　　華　　民　　國　　96　　年　　7 　　月　　3　 　日
附錄：本案論罪科刑法條全文
中華民國刑法第339條（普通詐欺罪）
意圖為自己或第三人不法之所有，以詐術使人將本人或第三人之
物交付者，處5年以下有期徒刑、拘役或科或併科1千元以下罰金
。
以前項方法得財產上不法之利益或使第三人得之者，亦同。
前二項之未遂犯罰之。
附表：
┌─┬─────┬───┬─────────┬──────┬─────┐
│編│詐欺時間　│被害人│詐騙方法　　　　　│匯款時間　  │詐得金額  │
│  │          │      │                  │            │（新台幣）│
│號│　　　　　│　　　│　　　　　　　　　│　　　　　  │          │
├─┼─────┼───┼─────────┼──────┼─────┤
│1 │          │      │                  │            │          │
│  │93年7月間 │丙○○│冒稱日盛商業銀行專│93年7月6日│36,000元│
│  │          │      │員「劉文發」以電話│            │          │
│  │　　　　　│　　　│向丙○○詐稱辦理信│　　　　　  │          │
│  │          │      │用貸款，需繳納律師│            │          │
│  │　　　　　│　　　│公證、保險等費用云│93年7月9日│20,000元│
│  │          │      │云，使丙○○陷於錯│            │  26,000元│
│  │　　　　　│　　　│誤，依指示匯款入黃│　　　　　  │          │
│  │          │      │棟盛上開帳戶。　　│            │          │
│  │　　　　　│      │                  │            │          │
├─┼─────┼───┼─────────┼──────┼─────┤
│2 │93年7 月間│乙○○│以電話向乙○○詐稱│93年7月7日│36,800元│
│  │　　　　　│      │乙○○參加抽獎活動│            │  30,000元│
│  │　　　　　│　　　│抽中3獎港幣50萬元 │　　　　　  │ 100,000元│
│  │　　　　　│      │，但需手續費云云，│            │          │
│  │　　　　　│　　　│使乙○○陷於錯誤，│　　　　　  │          │
│  │　　　　　│      │依指示匯款入丁○○│            │          │
│  │　　　　　│　　　│上開帳戶。　　　　│93年7月9日│130,000 │
│  │          │      │                  │            │  元      │
│  │          │      │                  │            │          │
├─┼─────┼───┼─────────┼──────┼─────┤
│3 │93年7月間 │甲○○│以電話向甲○○詐稱│93年7月12日 │18,000元  │
│  │          │      │可代辦貸款30萬元，│            │          │
│  │　　　　　│　　　│但需繳納徵信費等費│　　　　　  │          │
│  │　　　　　│      │用云云，使甲○○陷│            │          │
│  │　　　　　│　　　│於錯誤，依指示匯款│　　　　　  │          │
│  │　　　　　│      │入丁○○上開帳戶。│            │          │
│  │　　　　　│      │                  │            │          │
└─┴─────┴───┴─────────┴──────┴─────┘
